【裁判字號】    97,上,312
【裁判日期】    971111
【裁判案由】    侵權行為損害賠償
【裁判全文】
臺灣高等法院民事判決                  97年度上字第312號
上  訴  人  乙○○
訴訟代理人  丙○○
被  上訴人  甲○○
訴訟代理人  謝易達律師
被  上訴人  丁○○
上列當事人間侵權行為損害賠償事件，上訴人對於中華民國97年
1月18日臺灣臺北地方法院95年度重訴字第1422號第一審判決提
起上訴，本院於97年10月28日言詞辯論終結，判決如下：
    主      文
原判決關於駁回上訴人後開第二項、第三項之訴部分，及第二項
之訴假執行之聲請，並訴訟費用（除確定部分外）之裁判廢棄。
被上訴人甲○○、丁○○應分別再給付上訴人新台幣肆拾萬元，
及均自民國九十五年十一月十八日起至清償日止，按年息百分之
五計算之利息。
被上訴人甲○○、丁○○應分別將附件一、二所示之道歉啟事，
以四分之一之版面（不限字體）刊登於中國時報、聯合報、自由
時報之全國版頭版各一日。
其餘上訴駁回。
第一審（除確定部分外）、第二審訴訟費用由被上訴人甲○○、
丁○○各負擔百分之二十，餘由上訴人負擔。
本判決第二項於上訴人分別以新台幣壹拾伍萬元為被上訴人預供
擔保後得假執行；但被上訴人甲○○、丁○○如分別以新台幣肆
拾萬元為上訴人預供擔保後，得免為假執行。
其餘假執行之聲請駁回。
    事實及理由
一、被上訴人丁○○（下稱丁○○）經合法通知無正當理由而未
    到庭，核無民事訴訟法第386條所列各款之情形，經上訴人
    聲請，准由其一造辯論而為判決。
二、上訴人起訴主張：兩造均係政治人物，被上訴人竟於民國（
    下同）95年9月7日在民主進步黨立法院黨團召開記者會，被
    上訴人甲○○（下稱甲○○）發表：「乙○○根本不入流」
    、「乙○○先生根本不用買春，那為什麼質疑他、污衊他買
    春呢？像他這種英雄形象，投懷送抱的人這麼多，你如果質
    疑他有沒有賣？或許還有人相信」、「他不是流浪狗，他反
    而像流浪的瘋狗，他還要買春嗎？他感情世界這麼豐富，質
    疑他買春，這個人是頭殼壞了嗎？我懷疑，應該如果是懷疑
    他有沒有賣的話，這個或許我相信，懷疑他買春，他不會買
    春的」；丁○○則發表：「乙○○先生，你是一個忘恩負義
    的人」、「你為了倒扁，你為了你個人的英雄主義，你竟然
    來罵藏匿你保護你，過去對你有恩的人，乙○○你對得起自
    己的良心嗎？畜生（台語）」各等語，足以使伊名譽受損等
    情。爰依民法第184條第1項、第195條第1項規定，求為命甲
    ○○、丁○○應分別賠償伊非財產上損害新台幣（下同）11
    50萬元及法定遲延利息；並刊登道歉啟事（如原判決附件一
    、二所示內容）以回復伊名譽之判決（原審判命被上訴人各
    應給付上訴人10萬元本息，並駁回其餘之請求，上訴人除對
    於下列部分提起上訴外，其餘部分並未聲明不服；並更正刊
    登道歉啟事內容如附件所示；被上訴人則對其等敗訴部分，
    均未聲明不服）。並於本院上訴聲明：(一)原判決關於駁回上
    訴人後開第2、3項之訴部分廢棄。(二)被上訴人應分別再給付
    上訴人230萬元，及加計自起訴狀繕本送達翌日（即95年11
    月18日）起至清償日止之法定遲延利息。(三)甲○○、丁○○
    應分別將附件一、二所示道歉啟事，以24號以上之字體（標
    題不得小於36級字）及半版之篇幅刊登於中國時報、聯合報
    、自由時報、蘋果日報之全國版雙版頭版，及U paper封底
    全頁、爽報封底全頁、經濟日報、工商日報、民眾日報、聯
    合晚報。(四)願供擔保請准宣告假執行。
三、被上訴人則以：(一)甲○○部分：伊係因上訴人發起逼前總統
    陳水扁辭職之群眾運動（下稱倒扁運動），卻未依其誓言「
    坐到陳水扁下台為止」，為回應上訴人公開說「你們一輩子
    有沒有買過春？」言論，所發表之前開「不入流」言論，伊
    係基於善意之評論及意見表達，並非以損害上訴人之名譽為
    目的而召開記者會，係屬言論自由保障之範疇；再上訴人請
    求非財產上損害之金額，亦屬過高；又本案判決後媒體自會
    報導，上訴人名譽已足以為適當之回復，自無以登報回復其
    名譽之必要；(二)丁○○部分（其雖未於本院準備程序或言詞
    辯論期日到場，惟據其於本院提出之書狀略以）：上訴人與
    訴外人高俊明（下稱高俊明）因倒扁運動互相攻訐，伊與高
    俊明於美麗島事件時，曾為藏匿上訴人而入獄服刑，故伊基
    於自辯及保護高俊明之名譽，而為善意之評論及意見表達，
    並非以損害上訴人名譽為目的而召開記者會，係屬言論自由
    保障之範疇；再上訴人請求非財產上損害之金額，亦屬過高
    ；又本案判決後媒體自會報導，上訴人名譽已足以為適當之
    回復，並無以登報回復其名譽之必要；各等語，資為抗辯。
    並於本院均答辯聲明：(一)上訴駁回。(二)如受不利之判決，願
    供擔保請准宣告免為假執行。
四、查，被上訴人於95年9月7日在民主進步黨立法院黨團召開記
    者會，(一)甲○○發表：「乙○○根本不入流」、「乙○○先
    生根本不用買春，那為什麼質疑他、污衊他買春呢？像他這
    種英雄形象，投懷送抱的人這麼多，你如果質疑他有沒有賣
    ？或許還有人相信」、「他不是流浪狗，他反而像流浪的瘋
    狗，他還要買春嗎？他感情世界這麼豐富，質疑他買春，這
    個人是頭殼壞了嗎？我懷疑，應該如果是懷疑他有沒有賣的
    話，這個或許我相信，懷疑他買春，他不會買春的」；(二)丁
    ○○則發表：「乙○○先生，你是一個忘恩負義的人」、「
    你為了倒扁，你為了你個人的英雄主義，你竟然來罵藏匿你
    保護你，過去對你有恩的人，乙○○你對得起自己的良心嗎
    ？畜生（台語）」各等語，有卷附中天新聞報導光碟可憑（
    見原審卷第150頁），且經原審勘驗光碟屬實（見原審卷第
    253頁反面筆錄），並為兩造所不爭執（見本院卷(二)第54頁
    反面、第66頁反面），堪信為真。
五、本院應審究者為(一)甲○○發表前開「乙○○根本不入流」、
    「他不是流浪狗，他反而像流浪的瘋狗，他還要買春嗎？」
    等言論，有無故意不法侵害上訴人之名譽權？(二)丁○○前開
    「乙○○你對得起自己之良心嗎？畜生（台語）」等言論，
    有無故意不法侵害上訴人之名譽權？(三)若有，則上訴人請求
    非財產損害金額以若干為當？(四)上訴人請求登報以作為回復
    其名譽之處分是否適當？茲分別論述如下：
(一)、甲○○發表前開「乙○○根本不入流」、「他不是流浪狗，
    他反而像流浪的瘋狗，他還要買春嗎？」等言論，有無故意
    不法侵害上訴人之名譽權？
  1.按民法上名譽權之侵害非即與刑法之誹謗罪相同，名譽有無
    受損害，應以社會上對個人評價是否貶損作為判斷之依據，
    苟其行為足以使他人在社會上之評價受到貶損，不論其為故
    意或過失，均可構成侵權行為，其行為不以廣佈於社會為必
    要，僅使第三人知悉其事，亦足當之（最高法院90年度台上
    字第646號判例、同院96年度台上字第793號判決意旨參照）
    。
  2.查，甲○○於前開記者會中，發表「乙○○根本不入流」、
    「他不是流浪狗，他反而像流浪的瘋狗」等言論，核與可受
    公評之事項及公益無關，且觀諸前開言論之語詞，在社會一
    般認知上，均屬積極攻訐、辱罵他人之負面用語，甲○○並
    以指名道姓之方式發表前開言論，足以貶損他人之社會評價
    而侵害他人名譽甚明。
  3.甲○○雖抗辯：伊係基於善意之評論及意見表達，並非以損
    害上訴人之名譽為目的而召開記者會，係屬言論自由保障之
    範疇云云。惟查：
    (1)、意見評論之語詞常屬評價性語詞，本屬主觀，無從以客
        觀事實證明，而在判斷某種評論是否「合理」或「適當
        」，並不是在審查評論或意見的表達是否選擇了適當的
        字眼或形容詞，而是在審查其評論所根據之事實或評論
        的事實是否已經為大眾知曉，或是否在評論的同時一併
        公開的陳述，其目的即是在讓大眾去判斷，表達意見之
        人對某項事務的評論或意見是否持平，表達意見人是否
        能受到社會大眾的信賴，及其意見或評論是否會被社會
        接受，社會自有評價及選擇。在判斷是否為「善意」的
        評論，其重點係在審查表達意見人是否針對「與公眾利
        益有關之事項」表達意見或作評論。
    (2)、承前所述，甲○○於前開記者會中發表「乙○○根本不
        入流」、「他不是流浪狗，他反而像流浪的瘋狗」等言
        論，既與可受公評之事項、公益均無關，則該部分之言
        論，要非屬針對與公眾利益有關之事項表達意見或作評
        論至明。故甲○○抗辯：伊係基於善意之評論及意見表
        達，並非以損害上訴人之名譽為目的而召開記者會，係
        屬言論自由保障之範疇云云，並無可取。
  4.準此，甲○○於前開記者會中發表「乙○○根本不入流」、
    「他不是流浪狗，他反而像流浪的瘋狗」等積極攻訐、辱罵
    他人之言論，顯足以使上訴人之社會評價受到貶損，為眾所
    周知之事項，故甲○○此部分之言論，自屬有故意不法侵害
    上訴人之名譽權。
(二)、丁○○前開「乙○○你對得起自己的良心嗎？畜生（台語）
    」等言論，有無故意不法侵害上訴人之名譽權？
  1.經查：
    (1)、陳述事實與發表意見不同，事實有能證明真實與否之問
        題，意見則為主觀之價值判斷，無所謂真實與否，在民
        主多元社會各種價值判斷皆應容許，不應有何者正確或
        何者錯誤而運用公權力加以鼓勵或禁制之現象，僅能經
        由言論之自由市場機制，使真理愈辯愈明而達去蕪存菁
        之效果。對於可受公評之事項，縱然以不留餘地或尖酸
        刻薄之語言文字予以批評，亦應認為仍受憲法之保障。
        查，丁○○與高俊明於美麗島事件中，曾因藏匿上訴人
        而入獄服刑乙節，為上訴人所不爭執，故丁○○於上訴
        人發動倒扁運動中，因上訴人與高俊明立場不同，而發
        表「你為了倒扁，你為了你個人的英雄主義，你竟然來
        罵藏匿你保護你，過去對你有恩的人，乙○○你對得起
        自己的良心嗎？」等言論，核屬係對於倒扁運動之可受
        公評事項而為之意見表達，並非以貶損上訴人名譽為唯
        一目的，故此部分之言論，自屬言論保障之範疇，而無
        故意不法侵害上訴人之名譽可言。
    (2)、惟丁○○於前開針對倒扁運動可受公評之事項為意見表
        達後，卻以「畜生（台語）」辱罵上訴人，則該「畜生
        （台語）」乙詞，要與可受公評之事項、公益均屬無關
        ，且「畜生（台語）」乙詞足以使他人在社會上之評價
        受到貶損，為眾所周知之事項，足徵丁○○辱罵上訴人
        「畜生（台語）」，自有故意不法侵害上訴人之名譽權
        至明。
  2.丁○○雖抗辯：伊係基於善意之評論及意見表達，並非以損
    害上訴人之名譽為目的而召開記者會，係屬言論自由保障之
    範疇云云。然查：
    (1)、丁○○於前開記者會中，發表「你為了倒扁，你為了你
        個人的英雄主義，你竟然來罵藏匿你保護你，過去對你
        有恩的人，乙○○你對得起自己的良心嗎？」等言論，
        固屬對於可受公評事項而為之意見表達，已如前述，但
        其於意見發表後，卻以「「畜生（台語）」乙詞辱罵上
        訴人，該部分即與可受公評事項、公益無關，要非屬言
        論自由保障之範疇。
    (2)、況丁○○以「畜生（台語）」乙詞公然辱罵上訴人，經
        上訴人以其涉有公然侮辱罪嫌提起自訴，並經本院刑事
        庭判處其成立公然侮辱罪行確定在案等情，有卷附本院
        96年度上易字第881號刑事判決可參（見本院卷(二)第97
        至102頁），益徵丁○○辱罵上訴人「畜生（台語）」
        乙詞，自屬故意不法侵害上訴人之名譽權。是丁○○抗
        辯：伊係基於善意之評論及意見表達，並非以損害上訴
        人之名譽為目的而召開記者會，係屬言論自由保障之範
        疇云云，自無可取。
  3.綜上，丁○○於前開記者會時，除辱罵「畜生（台語）」乙
    詞，係屬故意不法侵害上訴人之名譽權外；至於其發表「你
    為了倒扁，你為了你個人的英雄主義，你竟然來罵藏匿你保
    護你，過去對你有恩的人，乙○○你對得起自己的良心嗎？
    」等言論，既屬於針對倒扁運動可受公評事項所為之意見發
    表，自無故意不法侵害上訴人名譽。是上訴人主張丁○○陳
    述其中「乙○○你對得起自己的良心嗎？」乙句言論，有故
    意不法侵害上訴人名譽權云云，即無可採。
(三)、上訴人請求非財產損害金額以若干為當？
  1.按不法侵害他人之名譽者，被害人雖非財產上之損害，亦得
    請求賠償相當之金額；其名譽被侵害者，並得請求回復名譽
    之適當處分，民法第195條第1項定有明文。又人格權遭遇侵
    害，受有精神上之痛苦，而請求慰藉金之賠償，其核給之標
    準，須斟酌雙方之身分、資力與加害程度及其他各種情形核
    定相當之數額。又所謂「相當」自應以實際加害情形與其名
    譽影響是否重大及被害人之身分地位與加害人經濟情況等關
    係定之（最高法院51年台上字第223號、47年台上字第1221
    號判例意旨參照）。
  2.本院斟酌上訴人為全國性之知名政治人物，並曾擔任立法委
    員及民主進步黨第6屆黨主席，對台灣民主運動付出甚多，
    而被上訴人身為立法委員，召開上揭記者會時，上訴人因對
    於當時國內政壇上浮現之重大涉貪弊案，乃發起百萬人民反
    貪腐運動，並獲廣大之迴響。正於全國如火如荼進行中，突
    遭昔日併肩作戰之同志即被上訴人於前開記者會中，以不堪
    、惡毒語詞公開大肆辱罵、攻訐；又「畜生（台語）」、「
    瘋狗」均屬極度負面之語彙，身為該公民活動之領導人卻遭
    如此謾罵、中傷，並經由各媒體加以報導（見原審卷第17至
    20 頁、本院卷(二)第116頁），足使其在社會上之評價受到貶
    損，其精神上所受到之痛苦應屬既深且鉅；再審酌上訴人薪
    資、執行業務等所得計43萬4229元，有不動產一筆及其他投
    資計161萬9480元（見本院卷(二)第76至77頁稅務電子閘門財
    產所得調件明細表）；另甲○○以立法委員身分召開記者會
    ，發表前開攻訐貶損上訴人之言論，惡意非輕，暨其薪資及
    執行業務所得計385萬6483元，投資所得計10萬元，並無不
    動產（見本院卷(二)第79至80頁、第30至31頁稅務電子閘門財
    產所得調件明細表）；丁○○同為立法委員召開前開記者會
    ，並以「畜生（台語）」乙詞公然辱罵上訴人，其惡意非微
    ，暨其薪資及利息所得計376萬8417元，不動產數筆價值計
    287 萬0990元（見本院卷(二)第83至84頁稅務電子閘門財產所
    得調件明細表）；被上訴人至今猶未對上訴人表達歉意等情
    ，認上訴人請求非財產上損害各以50萬元為允當。扣除原審
    各判准之10萬元，被上訴人應各再給付上訴人40萬元。
(四)、上訴人請求登報道歉作為回復其名譽之處分是否適當？
  1.按回復名譽之方法，性質上亦屬損害賠償之回復原狀，其回
    復之方法及範圍自應斟酌妨害名譽之方法、名譽受損害之程
    度，為適當之處分，而登報道歉係回復名譽之適當方法（最
    高法院95年度台上字第1818號判決意旨參照）。
  2.本院審酌兩造均係政治人物，而被上訴人以召開記者會之形
    式，經由電子媒體及平面媒體記者前往現場採訪報導，故意
    不法侵害被上訴人之名譽等情狀，認甲○○、丁○○分別以
    附件一、二所示之道歉啟事以1/4之版面（不限字體）刊登
    於中國時報、聯合報、自由時報之全國版頭版各1日，已足
    以回復被上訴人之名譽，應予准許。至於上訴人請求被上訴
    人應以24號以上之字體（標題36號字體以上）及半版之篇幅
    刊登附件所示道歉啟事，暨刊登在其他平面媒體部分，均核
    無必要，應予駁回。
  3.被上訴人抗辯：本案判決後媒體自會報導，上訴人名譽已足
    以為適當之回復，並無以登報回復其名譽之必要云云，固舉
    新聞報導為證（見本院卷(二)第89至96頁）。然查，觀諸前開
    新聞報導意旨，僅係針對本件原審判決主文而為之報導，要
    與回復上訴人名譽之適當處分無涉。故被上訴人抗辯：本案
    判決後媒體自會報導，上訴人名譽已足以為適當之回復，並
    無以登報回復其名譽之必要云云，委無可採。
六、從而，上訴人本於侵權行為法則，請求甲○○、丁○○應分
    別再給付其非財產上損害40萬元，及加計自起訴狀繕本送達
    翌日（即95年11月18日，見原審卷第33至34頁）起至清償日
    止之法定遲延利息；並分別以附件一、二所示之道歉啟事以
    1/4之版面（不限字體）刊登於中國時報、聯合報、自由時
    報之全國版頭版各1日部分，為有理由，應予准許。至於其
    逾此所為請求，為無理由，應予駁回。又上訴人關於金錢請
    求勝訴部分，兩造分別陳明願供擔保為准、免假執行之宣告
    ，經核於法並無不合，爰分別酌定相當擔保金額准許之。至
    於上訴人敗訴部分，其假執行之聲請失所附麗，應併予駁回
    。又前開上訴人訴請登報道歉部分，並非屬財產權訴訟，不
    得宣告假執行（民事訴訟法第390條第2項參照），故上訴人
    就此部分併為假執行之聲請，即屬無據，亦應駁回。原審就
    上開應准許部分，為上訴人敗訴之判決，並駁回其假執行之
    聲請，尚有未洽，上訴意旨就此部分指摘原判決不當，求予
    廢棄改判，為有理由，爰由本院予以廢棄改判，如主文第2
    、3項項所示，並就主文第2項部分，依兩造之聲請為附條件
    之准、免假執行之宣告。至於上訴人之請求不應准許部分，
    原審為上訴人敗訴之判決，並駁回其假執行之聲請，經核於
    法並無不合，上訴意旨就此部分指摘原判決不當，求予廢棄
    改判，為無理由，應駁回其上訴。
七、本件事證已臻明確，兩造其餘之攻擊或防禦方法，經本院審
    酌後認均與本件之結論無涉，茲不再一一論列，併予敘明。
八、據上論結，本件上訴為一部有理由，一部無理由，依民事訴
    訟法第450條、第449條第1項、第79條、第463條、第385條
    第1項前段、第390條第2項、第392條，判決如主文。
中    華    民    國    97    年    11    月    11    日
                    民事第十三庭
                        審判長法  官  黃騰耀
                              法  官  陳姿岑
                              法  官  楊絮雲
正本係照原本作成。
如不服本判決，應於收受送達後20日內向本院提出上訴書狀，其
未表明上訴理由者，應於提出上訴後20日內向本院補提理由書狀
（均須按他造當事人之人數附繕本）上訴時應提出委任律師或具
有律師資格之人之委任狀；委任有律師資格者，另應附具律師資
格證書及釋明委任人與受任人有民事訴訟法第466條之1第1項但
書或第2項（詳附註）所定關係之釋明文書影本。
中    華    民    國    97    年    11    月    14    日
                              書記官  李華安
附註：
民事訴訟法第466條之1（第1項、第2項）：
對於第二審判決上訴，上訴人應委任律師為訴訟代理人。但上訴
人或其他法定代理人具有律師資格者，不在此限。
上訴人之配偶、三親等內之血親、二親等內之姻親，或上訴人為
法人、中央或地方機關時，其所屬專任人員具有律師資格並經法
院認為適當者，亦得為第三審訴訟代理人。
附件一
標題：甲○○向乙○○先生致歉
本人在2006年乙○○先生發起百萬人民反貪倒扁運動期間，於民
進黨立法院黨團召開記者會，發表不實言論並侮辱施先生。上開
基於政治鬥爭的誹謗言論嚴重侵害乙○○先生的名譽權、人格權
，茲為鄭重道歉並恢復乙○○先生之名譽，匡正社會風氣，道歉
人特此聲明。
                                道歉人甲○○
                                西元○年○月○日
附件二
標題：丁○○向乙○○先生致歉
本人在2006年乙○○先生發起百萬人民反貪倒扁運動期間，於民
進黨立法院黨團召開記者會，發表不實言論並侮辱施先生。上開
基於政治鬥爭的誹謗言論嚴重侵害乙○○先生的名譽權、人格權
，茲為鄭重道歉並恢復乙○○先生之名譽，匡正社會風氣，道歉
人特此聲明。
                                道歉人丁○○
                                西元○年○月○日


司法院資訊處製作；財團法人民間司法改革基金會備份。
